【裁判字號】    89,訴,227
【裁判日期】    890414
【裁判案由】    重利
【裁判全文】
臺灣臺南地方法院刑事判決                          八十九年度訴字第二二七號
    公  訴  人  臺灣臺南地方法院檢察署檢察官
    被      告  乙○○
右列被告因重利案件，經檢察官提起公訴（八十八年度偵字第一三九八七號），本院
判決如左：
    主  文
乙○○乘他人急迫，貸以金錢，而取得與原本顯不相當之重利為常業，處有期徒刑捌
月，緩刑貳年。扣案帳簿貳本沒收。
    事  實
一、乙○○自民國八十七年五月間起，趁駕駛營業小客車之便，經營「日仔會」俗稱
    之地下錢莊，以透過他人介紹之方式，招攬不特定之計程車司機前來借款，並乘
    他人急迫之際，貸以金錢，其貸款方式為每借新臺幣（下同）一萬元，先預扣五
    百元，其後每五天再收取二千元，以六期攤還本息，計每借貸一萬元取得二千五
    百元之利息（二千元×六期﹦一萬二千元，加借款時預扣之五百元，共計償還本
    息一萬二千五百元，相當於月利率百分之二十五，或年利率百分之三百），而取
    得與原本顯不相當之重利，並以之為常業。嗣於八十八年四月二十三日下午二時
    三十分許，為警在臺南市○○區○○路五九九號六樓之五乙○○住處搜索查獲，
    並扣得乙○○所有，供其犯常業重利所用之帳簿二本、借款人開立以擔保債務之
    商業本票六十九張。
二、案經臺南縣警察局移送臺灣臺南地方法院檢察署檢察官偵查起訴。
    理  由
一、訊據被告乙○○固坦承於右揭時地經營「日仔會」地下錢莊，借貸予其他計程車
    司機，並收取利息之事實，惟否認有常業重利犯行。惟查，被告借款予其他計程
    車司機之方式，係以每借款一萬元先預扣五百元，實際支付九千五百元，其後由
    借款人以每期二千元攤還借款，分六次清償完畢等情，業據被告於警訊中供述明
    確，經核與曾向被告借款之甲○○於警訊中所陳述計息方式相同，此外復有被告
    用以記載借款人本息支付情形之帳簿二本、借款人所開立擔保債務之本票六十九
    張扣案可稽，而審閱前開帳簿內記錄，係以五日為單位記載「２０」，亦與每五
    日收取本息二千元之計息方式相符，被告前開自白應堪信為真實。而被告每借貸
    一萬元，先預扣五百元後，再由借款人分六期、每期二千元攤還本金與利息，則
    其每借貸一萬元之利息，每月可收取利息為二千五百元，相當於月利率百分之二
    十五或年利率百分之三百，遠逾法定年利率百分之二十之規定，其屬顯不相當之
    重利，允無疑義。至於證人甲○○係因車禍急需金錢，因一時急迫，始向被告借
    款等情，亦據於警訊中陳述綦詳，另觀之被告等收取之利息甚重，足認均為趁其
    他借款人出於急迫，始為借貸。
二、次按所謂常業犯，不以行為人以此為唯一之職業為必要，兼營他業或以他業為掩
    護均足當之，被告雖係於駕駛營業小客車之外，另行放款收取利息，而非以放款
    為唯一營生，然不能因此即任其放款收取利息非屬常業行為；且被告於警訊中已
    自承自八十七年五月間起經營地下錢莊，至八十八年四月二十三日為警查獲止，
    因經營放款之利息所得約十七萬元，平均每月之利息所得約為一萬四千元，又被
    告駕駛營業小客車之營收，每月約二萬餘元，亦據被告於本院審理時供陳明確，
    則被告每月放款利息所得，已達當月總收入三分之一，其為被告每月收入之重要
    來源，堪以認定，被告係以此為賴此營生之職業，應足論斷。本件事證已臻明確
    ，被告犯行洵堪認定。
三、核被告乘他人急迫，貸以金錢，而取得與原本顯不相當之重利為常業，所為係犯
    刑法第三百四十五條、第三百四十四條之罪。爰審酌被告貸款予不特定之計程車
    司機，以百分之三百高額年利率，收取利息，每月所得約可達一萬四千元，對於
    借款人之財產及整體經濟秩序均有相當之危害，惟被告並無以暴力向借款人討債
    之行為，犯罪手段並非兇殘，以及犯罪後坦承貸款以收取高額利息之犯行，態度
    尚稱良好等一切情狀，量處如主文所示之刑，以資懲儆。又被告前未曾受有期徒
    刑以上刑之宣告，有臺灣高等法院被告全國前案紀錄表在卷可憑，其經此教訓後
    ，應知所警惕，信無再犯之虞，本院因認所宣告之刑以暫不執行為適當，併諭知
    緩刑二年，以勵自新。扣案之帳簿二本，為被告所有，且為供犯罪所用，業據被
    告供承在卷，併依刑法第三十八條第一項第二款規定沒收；至於扣案商用本票六
    十九張，係屬借款人交付被告作為擔保債權之用，如借款人清償債務，自得請求
    被告返還本票，是該商用本票並非屬被告所有之物，本院自不得宣告沒收，併予
    敘明。
據上論斷，應依刑事訴訟法第二百九十九條第一項前段，刑法第三百四十五條、第七
十四條第一款、第三十八條第一項第二款，罰金罰鍰提高標準條例第一條前段，判決
如主文。
本案經檢察官陳誌銘到庭執行職務。
中    華    民    國      八十九    年        四      月      十四      日
                              臺灣臺南地方法院刑事第四庭
                                      法  官  吳  坤  芳
右正本證明與原本無異。
如不服本判決，應於判決送達後十日內向本院提出上訴狀( 應附繕本 )。
                                      書記官  馬  愛  君
中    華    民    國      八十九    年        四      月      十四      日
附錄本案論罪科刑法條全文：
刑法第三百四十四條：乘他人急迫、輕率或無經驗，貸以金錢或其他物品，而取得與
                    原本顯不相當之重利者，處一年以下有期徒刑、拘役或科或併
                    科一千元以下罰金。
刑法第三百四十五條：以犯前條之罪為常業者，處五年以下有期徒刑、得併科三千元
                    以下罰金。


司法院資訊處製作；財團法人民間司法改革基金會備份。
